# Fundamentos básicos da programação

## Variáveis
Utilizamos a variável para armazenar um valor qualquer em um local da memória RAM do computador. Deste modo, é possível reutilizar esse valor, usando o nome da sua variável. 

### Declaração e atribuição de variáveis
Em R declaramos uma variável atribuindo a ela um valor em três formas diferente: **símbolo de atribuição <-**, **símbolo de atribuição =** e **função assign()**.
```{r eval=FALSE}
nome.var <- valor # atribuicao: menor e traco
nome.var = valor # atribuicao: igual
assign("nome_var",valor) # funcao: assign
```

### Dicas para nomear variáveis
As variáveis podem ser nomeadas com o uso letras, números, ponto (.) e underline (_), no entanto é necessário se atentar para algumas dicas de como nomear as variáveis:

1. O nome da variável deve sempre começar com uma letra ou um ponto, ou seja, não pode iniciar com números ou símbolos. Se iniciar com ponto o próximo caracter não pode ser um número.

2. O nome da variável que contêm mais de uma palavra é recomendado o uso do underline (_) para separa-la.

3. O nome da variável não pode ser palavras reservadas da linguagem como TRUE, if, while, entre outras.

4. O nome da variável não pode conter espaços.

5. O nome da variável deve ser condizente com o seu valor.

### Tipos de dados das variáveis
Em R o tipo de dado da variável é obtido a partir do valor atribuído à ela. Isto faz da linguagem R: **Linguagem dinamicamente tipada**. Pois, o tipo de dado de uma variável pode ser alterado dinamicamente enquanto o programa/script é executado.

As variáveis em R podem ser do tipo: inteiro (interger), ponto flutuante (double), complexo (complex), caracteres (character/string) e lógico (logical).
```{r}
var_int <- 2L      # var integer
var_db1 <- 1.5     # var double
var_db2 <- 2       # var double
var_comp <- 2 + 3i # var complex
var_str <- "a_01"  # var string/character
var_log <- TRUE    # var logical
```

Podemos verificar o tipo das variáveis criadas no *chunk* anterior através da função `typeof()`.
```{r}
typeof(var_int)
typeof(var_db1)
typeof(var_db2)
typeof(var_comp)
typeof(var_str)
typeof(var_log)
```

Para verificar quais variáveis o R está usando *workspace* usando a função `ls()`.
```{r}
ls()
```

Para excluir variáveis, ou seja, desalocar determinada variável da memória RAM, basta usar a função `rm()`.
```{r}
rm(var_str)     # desaloca a variavel var_str
rm(list = ls()) # desaloca todas as variaveis
```

## Operações em R
Podemos executar operações matemáticas, lógicas e comparações em R. Para isso o R faz uso de **operadores**. Os operadores são divididos em: aritmético, relacional e lógico.

Os operadores aritméticos como o nome já diz são usados em operações aritméticas e são eles:

* Adição: +
* Subtração: -
* Multiplicação: *
* Divisão: /
* Resto de divisão: %%
* Divisão inteira: %/%
* Potenciação: ^

```{r eval=FALSE}
2+2   # soma
5-2   # subtracao
2*5   # multiplicacao
5/2   # divisao
5%%2  # resto de divisao
5%/%2 # divisao inteira
2^5   # potenciacao
```

Já os operadores relacionais, tratam da relação de um valor com o outro e são eles:

* Menor: <
* Maior: >
* Menor ou igual: <=
* Maior ou igual: >=
* Igual: ==
* Diferente: !=

```{r eval=FALSE}
2<5 # menor
2>5 # maior
2<=2 # menor ou igual
2>=5 # maior ou igual
5==5 # igual
2!=2 # diferente
```

Por fim, os operadores lógicos são:

* *logical NOT*: !
* *logical AND*: &
* *logical OR*: |

```{r eval=FALSE}
!TRUE # NOT = qual e o contrario de TRUE?
TRUE | FALSE # OR = um dos dois ou os dois é ou são verdadeiros?
TRUE & FALSE # AND = os dois são verdadeiros?
```

## Condições e loops

Existem dois passos que são trilhados por toda linguagem de programação, e alguns progrmadores dizem que se uma linguagem de programação não permite a execução destes dois passos, ela não é bem considerada uma linguagem de programação. Um exemplo é a linguagem HTML, essa linguagem é dita como **linguagem de marcação** sua finalidade é trabalhar com estruturação de textos. Não iremos utilizá-la para cálculos ou procedimentos que demandam de uma rotina computacional com base em cálculos e nos dois passos. Mas quais são estes dois passos? R: condições e *loops*.

### Condições
Se alguma coisa for verdadeira (TRUE) o R vai agir de uma maneira, caso seja mentira (FALSE) ele vai agir de outra maneira. Você pode estabelecer algumas condições para que seja feita uma função. 

#### Condição: if `if()`
Determinado código será executado somente se a condição for verdadeira, abaixo é apresentado a estrura do `if`.
```{r eval=FALSE}
# -- estrutura

# if(condicao){
#   comandos a serem executados
# }
```

Vamos agora fazer uma aplicação: se o número dois for maior que o número um, então imprima na tela a frase: dois é maior que um. Caso contrário não faça nada.
```{r}
# -- aplicacao
## -- verdadeiro
if(2>1){
  print("dois é maior que um")
}
```

No exemplo abaixo a condição é falsa, logo o comando dentro de if não é executado.
```{r}
## -- falso
if(2<1){
  print("dois é menor que um")
}
```

#### Condição: if else `if() else()`

Podemos querer que um comando seja executado se condição for verdadeira e outro comando seja executado se a condição for falsa. Faremos da seguinte forma:
```{r}
if(TRUE){
  print("comando dentro do if")
}else{
  print("comando dentro do else")
}
```
Por ser verdadeira a condição dentro do `if`, foi executado o primeiro comando. 

```{r}
if(FALSE){
  print("comando dentro do if")
}else{
  print("comando dentro do else")
}
```
A condição dentro do `if` é falsa então foi executado o comando dentro do `else`

Outra forma de aplicar a condição if else é usando a função `ifelse()`.
```{r}
ifelse(2 > 1, 2*1, 1/2) # condicao verdadeira
```

```{r}
ifelse(2 < 1, 2*1, 1/2) # condicao falsa
```

### *Loops*
É muito trabalhoso reescrever código a fim de obeter repetições, sem mencionar o tempo gasto nesta reescrita. Sendo assi, o R possui algumas funções de repetições são elas: `for()`, `while()` e `repeat()`.

A função `for()` repete o código para o comprimento da sequência indicada à ela.
```{r eval=FALSE}
for(variavel in sequencia){
  comandos a serem repetidos
}
```

No exemplo abaixo a variável *i* vai assumir um valor da sequência numérica 1, 2, 3, 4 e 5, e então executar a função `print()` em i para cada valor da sequência adotada por *i*.
```{r}
# : cria uma sequencia Ex.: sequencia do 1 ao 5 = 1:5
for(i in 1:5){ 
  print(i)
}
```

Outro exemplo do uso do for: Vamos printar na tela as cindo primeiras letras do alfabeto.
```{r}
for(letra in letters[1:5]){
  print(letra)
}
```


Já a função `while()` executa os comandos enquanto a condição informada a ela for verdadeira.
```{r eval=FALSE}
while(condição){
  comandos a serem repetidos
}
```

Por exempĺo: vamos construir um temporizador que determina um espaço de tempo de cinco segundos.
```{r}
contador <- 1
while(contador <= 5){
  print(contador)
  contador = contador + 1
}
```
Perceba que não foi exatamente um espaço de tempo de cinco segundos, foi mais rápido. Vamos inserir um comando ao R dizendo a ele para aguardar um segundo após a execução anterior.
```{r}
contador <- 1
while(contador <= 5){
  print(contador)
  contador = contador + 1
  Sys.sleep(1)
}
```

A função `repeat()` é usada quando queremos repetir um código sem a avaliação de uma condição. Atenção: vamos precisar utilizazr a função `break()` para dizer ao programa o momento em que deve parar a execução, ou seja a repetição. Também utilizaremos a função `if()` para avaliar a condição e então chamar o **break**.
```{r}
contador <- 10
repeat{
  print(contador)
  contador <- contador + 10
  if(contador > 100) break()
}
```

## Lista de exercícios
1. Declare três variáveis atribuindo valores numéricos e apresente o resultado da multiplicação das suas combinações dois a dois destas três variáveis (cada variável com um número). Ex.: variáveis A, B, e C mostre AxB, AxC e BxC com atribuição dos valores as variáveis.

2. Converta (no R) a temperatura Fahrenheit 78 °F para Centígrados. Fórmula: C = (F-32) x (5/9).

3. Calcule (no R):
 * o resto da divisão de 7 por 9
 * 2 elevado ao cubo
 * raiz quadrada de 64

4. Elabore um algoritmo que:
 * crie um vetor com uma sequência numérica de 5 números
 * faça um loop para calcular a soma destes números

5. Elabore um algoritmo que:
 * crie um vetor com uma sequência numérica de 7 números
 * faça um loop para calcular a média destes números

6. Elabore um algoritmo que:
 * crie um vetor com uma sequência numérica de 12 números
 * faça a soma dos números pares