# Fundamentos básicos da programação

Existem dois passos que são trilhados por toda linguagem de programação, e alguns progrmadores dizem que se uma linguagem de programação não permite a execução destes dois passos, ela não é bem considerada uma linguagem de programação. Um exemplo é a linguagem HTML, essa linguagem é dita como **linguagem de marcação** sua finalidade é trabalhar com estruturação de textos. Não iremos utilizá-la para cálculos ou procedimentos que demandam de uma rotina computacional com base em cálculos e nos dois passos. Mas quais são estes dois passos? R: condições e *loops*.

## Condições
Se alguma coisa for verdadeira (TRUE) o R vai agir de uma maneira, caso seja mentira (FALSE) ele vai agir de outra maneira. Você pode estabelecer algumas condições para que seja feita uma função. Veremos alguns operadores de comparação e operadores lógicos utilizados na linguagem R para trabalhar com condições.

### Operadores de comparação
* igualdade: ==
* diferente: !=
* menor: <
* maior: >
* menor ou igual: <=
* maior ou igual: >=

### Operadores lógicos
* E: &&
* OU: ||

#### Condição: if (função `if()`)
Determinado código será executado somente se a condição for verdadeira, abaixo é apresentado a estrura do `if`.
```{r eval=FALSE}
# -- estrutura

# if(condicao){
#   comandos a serem executados
# }
```

Vamos agora fazer uma aplicação: se o número dois for maior que o número um, então imprima na tela a frase: dois é maior que um. Caso contrário não faça nada.
```{r}
# -- aplicacao
## -- verdadeiro
if(2>1){
  print("dois é maior que um")
}
```


```{r}
## -- falso
if(2<1){
  print("dois é menor que um")
}
```


## *Loops*


