# Fundamentos do R

Em linguagens de programação um objeto é qualquer coisa que pode ser armazenado em uma variável. Em R, os principais tipos de objetos são: 

* **Vetores**: objeto unidimensional contendo TODOS os valores de um tipo de dado.
* **Matrizes**: vetor (es) em duas dimensões.
* **Arrays**: matrizes em mais dimensões.
* **Fatores**: semelhante a vetores, mas com níveis/agrupamentos.
* **Dataframes**: parecido com matriz mas permite vetores de vários tipos
* **Listas**: parecido com vetor mas os elementos podem ser de tipos diferentes.
* **Funções**: cálculo

Vamos comentar sobre alguns objetos. Não iremos falar sobre todos, pois depende do porquê você quer usar o R, qual tipo de dado e análises você vai utilizar.

## Vetores
Haverá momentos que precisaremos armazenar uma sequência de dados. Por exemplo: queremos armazenar as idades de pacientes de uma clínica, não seria viável declarar uma variável para cada paciente. Sendo assim, o R possui alguns objetos que são capazes de trabalhar com dados de acordo com o seu tipo.

O primeiro objeto que iremos trabalhar é o **vetor**. Em R um vetor é uma sequência de dados de um mesmo tipo. A função que iremos utilizar para criarmos um vetor é a `c()` de concatenar.
```{r}
idades <- c(45,67,78,49)
idades
```

Podemos armazenar dados de textos em um vetor.
```{r}
pacientes <- c("id_003","id084","id009","id102")
pacientes
```

Mas não podemos criar um vetor mesclando os tipos de dados, ao fazer isso o R converte todos os valores para `character`. Isso é um procedimento denominado de coerção, veremos mais adiante
```{r}
exemplo <- c(5,"Maria",TRUE)
```

Os vetores são classificados em classes, são elas:

* **Vetor numérico**: constituído por valores numéricos.
* **Vetor de _strings_**: constituído por caracteres.
* **Vetor lógico**: constituído por valores lógicos
```{r}
v_num <- c(1,2,3,4,5)   # vetor numerico
v_str <- c("a","b","c") # vetor de strings/character
v_log <- c(T,F,T)       # vetor logico
```

Para verificar a classe de um objeto, iremos utilizar a função `class()`.
```{r}
class(v_num)
class(v_str)
class(v_log)
```

### Indexação de vetores
Podemos recuperar todos os valores de uma só vez de um vetor ou apenas alguns elementos. A posição inicial de um vetor possui valor 1 e segue de forma crescente da esquerda para a direita. Se quisermos acessar um elemento de determinada posição no vetor, precisaremos utilizar `[posição desejada]`
```{r}
genes <- c("TP53","COI","RHO")
genes[2]
```

### Gerando sequências e número aleatórios

Uma forma de criar sequências é utilizar `:` (início:fim).
```{r}
1:10
```

Outra forma é utilizar a função `seq()`. Com ela podemos informar o início, fim e intervalo.
```{r}
seq(1,10,2)
```

As funções que geram números aleatórios são importantes nos processos de amostragem. as funções mais utilizada para esse tipo de terafa são: `sample()` e `runif()`.
```{r}
sample(0:50, 10) # gerar 10 num inteiros entre 0 e 50 sem reposicao
sample(0:10, 5, replace = TRUE) # gerar 5 valores entre 0 e 10 com reposicao
runif(5, 0, 10) # gerar 5 valores decimais entre 0 e 10
```

Também podemos trabalhar com do tipo `character`.
```{r}
sample(c("feminino", "masculino"), 10, replace = TRUE)
```

### Operações com vetores
Depois de criar os vetores podemos fazer diversas operações com eles. Abaixo seguem alguns exemplos básicos de algumas operações com vetores.
```{r}
# vetores
a <- c(1,3,5,7)
b <- c(2,4,6,8)

# soma de vetores
soma_V <- a+b
soma_V

# subtracao_V de vetores
subtacao_V <- b-a
subtacao_V

# produtos escalares
produto_V <- a*b
produto_V

# divisao
divisao_V <- b/a
divisao_V

# potenciacao
potenciacao <- a^b
potenciacao
```

Algumas operações básicas voltadas para a parte estatística envolvendo os vetores:
```{r}
prostate <- c(65,58,59,63,78,67)

max(prostate)      # valor maximo
min(prostate)      # valor minimo
range(prostate)    # minimo e maximo
sum(prostate)      # soma dos valores
length(prostate)   # numero de observacoes
mean(prostate)     # media
median(prostate)   # mediana
quantile(prostate) # quartis
summary(prostate)  # resumo
```

## Matrizes

Matriz é um objeto que distribui os elementos em coordenadas (linhas e colunas). Matriz é mais utilizada em análises multivariadas de fenômenos biológicos, como por exemplo, na organização, manejo e cálculos realizados com dados de mudanças
conformacionais de proteínas ao longo do tempo. Há diversas formas de construir uma matriz, veremos algumas delas.

**Função `matrix()`**: Esta função é própria para a criação de matrizes em R. Para saber mais a fundo sosbre os argumentos da função acesse o manual da função (`?matrix`). Basicamente precisamos informar um conjunto de dados para a função criar a matriz.
```{r}
matrix(1:10)
```

No entanto, podemos usar mais argumentos da função.
```{r}
# setando numero de linhas e colunas
matrix(1:10, ncol = 5, nrow = 2)

# setando a ordem prenchimento pelas linhas
matrix(1:10, ncol = 5, nrow = 2, byrow = TRUE)
```

**Funções `cbind()` e `rbind()`**: Outr forma de criar matrizes é juntando vetores por meio da junção de colunas (`cbind()`) ou linhas (`rbind()`).
```{r}
vet_1 <- 1:5
vet_2 <- seq(from=12, to=20, by=2)

# unindo vetores atraves das colunas
cbind(vet_1, vet_2) 

# unindo vetores atraves das linhas
rbind(vet_1, vet_2)
```

### Acessando elementos da matriz
Os comandos para acessar elementos de uma matriz são parecidos com os comandos utilizados para acessar os elementos de vetores, a diferença é que na matriz temos linhas e colunas, sendo assim precisamos informar a linha e a coluna do elemento que desejamos visualizar.
```{r}
A <- matrix(runif(15,0,10), ncol = 3)

A[3,2] # elemento com coordenadas: terceira linha  e segunda coluna
A[,1] # elemento com coordenadas: todas as linhas e somente a primeira coluna
A[1:3,] # elemento com coordenadas: linhas 1, 2 e 3 e todas as colunas
```

## *Data frames*
Esse objeto é como um banco de dados, as colunas são as variáveis e as linhas referem-se aos registros. A diferença entre matrizes e data frames é que matrizes são vetores com duas dimensões de modo que, possuem uma única classe, já os data frames possuem colunas que podem ter classes diferentes.

### *Data frames* disponibilizazdos pelo R
O R disponibiliza vários bancos de dados como exemplo. Vamos trabalhar com um banco de dados disponibilizado pelo R. Para isso vamos utilizar a função `data()`.
```{r}
# consultando os bancos de dados disponiveis
data()

# acessando um banco de dados
data("iris")

# documentacao do banco de dados
?iris
```

### Criando um *data frame*
Para criar um *data frame* no R vamos utilizar a função `data.frame()`.
```{r}
# construindo uma tabela de metadados de pacientes
metadados_pac <- data.frame(
  paciente = c("A01", "A02", "B03", "B05", "C01"),
  idade = c(45, 48, 65, 54, 72),
  sexo = c("masculino", "masculino", "feminino", "masculino", "feminino"),
  fumante = c(TRUE, FALSE, FALSE, FALSE, TRUE))

# visualizando o data frame
metadados_pac

# visualizando a idade e sexo
metadados_pac[,c("idade","sexo")]
```

### Executando algumas funções em *data frames*
```{r}
# -- banco de dados: iris --
## -- primeiro contato com o dado
?iris # documentacao

dim(iris)         # dimensoes: linhas e colunas
head(iris)        # cabecalho
tail(iris)        # calda
summary(iris)     # resumo estatistico
str(iris)         # estrutura
iris$Sepal.Length # selecionando uma variavel
```

## Listas
Uma lista no R é como um vetor capaz de armazenar elementos com diferentes tipos de dados (armazenando em uma dimensão). Uma mesma lista podemos armazenar vetor, matriz, dataframe, e outros. Sendo assim, as lista podem ser complexas .

Para criar uma lista utilize a função `list()`
```{r}
lista <- list("Hello world",vet_1,A, metadados_pac) 
lista
```

Os colchetes duplos `[[]]` indicam qual elemento da lista está sendo apresentado, enquanto que o simples `[]` mostra o subelemento da lista.

## Funções
Um dos grandes poderes do R é a criação de funções com o intuito de realizar trabalhos específicos. A sintaxe básica é: function(lista de argumentos) corpo da função. function indica para o R que estamos criando uma função. Lista de argumentos são argumentos que serão avaliados pela função, tais argumentos são separados por vírgulas. Já o corpo da função é onde iremos escrever o nosso algoritmo a ser utilizado para realizar os cálculos. Utilizamos o assignment para nomear a função.
```{r}
# criando a funcao
mult_lad <- function(x,y){
  x * y
}

# executando a funcao
mult_lad(2,5)
mult_lad(10,17)
```

Podemos criar uma funcao que calcule o pH de écidos e bases fortes
```{r}
# criando a funcao
ph <- function(h){
  -log10(h)
}

# utilizando a funcao
ph(0.01)
ph(10^-5)
```

## Lista de exercícios
1. Crie uma matriz com a sequência de 1 a 20, contendo 4 linhas
2. Calcule a média de todas as colunas da matriz do exercício anterior.
3. Calcule a média dos números pares de todas as colunas da matriz do exercício 1.
4. Crie um objeto com 100 valores aleatórios de uma distribuição uniforme. Quantos elementos são maiores ou iguais a 0,5?

